臺灣板橋地方法院刑事判決　　　　　　　100年度訴字第954號
公　訴　人　臺灣板橋地方法院檢察署檢察官
被　　　告　黃慶男
指定辯護人　本院公設辯護人　湯明純
上列被告因公共危險案件，經檢察官提起公訴（100年度偵字第8
708號），本院判決如下：
    主    文
黃慶男放火燒燬現供人使用之住宅，未遂，處有期徒刑貳年，緩
刑伍年，並應依檢察官命令向指定之政府機關、政府機構、行政
法人、社區或其他符合公益目的之機構或團體，提供貳佰肆拾小
時之義務勞務，緩刑期間付保護管束。扣案之瓦斯噴燈及打火機
各壹只均沒收。
    犯罪事實
一、黃慶男明知其原所居住之新北市○○區○○路240巷45弄2號
    3 樓住宅，與左鄰右舍、上下樓層現供人使用之公寓大廈式
    住宅係屬不可分之整體建築，且其平日從事水電工作，依其
    社會生活之工作經驗與通常智識，雖可預見持汽門開啟而呈
    持續噴燃烈焰狀態之瓦斯噴燈，朝向其上址居處房間內之易
    燃物品焚燒，將足使瓦斯噴燈之火力傳導至該等易燃物品，
    進而造成該公寓大廈住宅燒燬之可能，竟因一時細故，心情
    不佳，於飲酒後（其辨識行為違法或依其辨識而行為之能力
    ，尚未達於不能、欠缺或顯著減低之程度），藉酒壯膽，而
    基於即使發生該公寓大廈住宅燒燬，亦不違背其本意之放火
    燒燬現供人使用住宅之不確定故意，於民國100年3月28日晚
    間11時40分許，在其上址居住之房間內，開啟其所有之瓦斯
    噴燈汽門，再以其所有之打火機點燃該瓦斯噴燈噴頭，復將
    該瓦斯噴燈汽門全開，使該瓦斯噴燈呈持續噴燃烈焰之狀態
    ，並將該瓦斯噴燈噴頭朝向其所居住房間之床舖，使該瓦斯
    噴燈所生火力傳導至前揭床舖之被單及彈簧床，進而使該被
    單、彈簧床等促燃媒介物燃燒，火舌並順勢向上及四週竄燒
    蔓延，致使床舖週遭之窗簾布、木製床頭櫃等住宅內之物品
    燒燬，並燻燒該房間內之牆壁及天花板，適因黃慶男先前曾
    酒後撥打電話至警察局鬧事，警員乃至其上址居處查訪，與
    其同住之侄兒李德華應門後，李德華即至黃慶男之房間而撞
    見上情，黃慶男一時心慌，乃將仍持續噴燃烈焰之瓦斯噴燈
    丟置在該房間床舖上，並逕自向房間外逃離現場，任令火勢
    在房間內蔓燒，而未為任何撲滅火勢或阻止火勢蔓延之積極
    舉措，其奔逃至客廳後，旋與到場之警員發生衝突，並向警
    員陳稱「房子要怎麼燒是他的事」等語，警員即以手銬當場
    拘束其人身自由，李德華則至屋外取滅火器試圖撲滅火勢，
    惟因火勢過於猛烈而徒勞無功，李德華即於同日晚間11時50
    分許電聯消防隊，消防人員旋於同日晚間11時58分許趕抵現
    場，並立即灌救而將火勢控制，上開住宅始未被燒燬，主要
    構成部分因未喪失效用而未遂，嗣經警於現場扣得前揭瓦斯
    噴燈及打火機各1只。
二、案經新北市政府警察局三峽分局移送臺灣板橋地方法院檢察
    署檢察官偵查起訴。
    理    由
一、證據能力之說明：按所謂證據能力，指證據得提出於法院調
    查，以供作認定犯罪事實存否之用所具備之形式資格，而證
    據能力之有無，即證據是否適格，悉依相關法律定之，不許
    法院自由判斷。無證據能力之證據資料，應先予以排除，不
    得作為判斷之依據，故證據資料必先具有證據能力，容許為
    訴訟上之證明，並在審判期日經合法調查後，始有證明力可
    言，而得進一步為法院評斷其能否證明某種待證事實有無之
    實質證據價值（最高法院95年度臺上字第3764號、96年度臺
    上字第5979號判決意旨參照）。又依法律規定為有證據能力
    之證據，於其條文如係規定應符合一定之要件，始例外取得
    證據能力者，於個案審判上如何認定其符合規定之要件，自
    應於判決理由內，依其調查所得為必要之說明。茲就本案所
    涉之證據能力部分，分列說明如下：
(一)按被告之自白，非出於強暴、脅迫、利誘、詐欺、疲勞訊問
    、違法羈押或其他不正之方法，且與事實相符者，得為證據
    ，刑事訴訟法第156條第1項定有明文；亦即，被告之自白或
    不利於己之陳述，苟係出於自由意思，且與事實相符者，即
    有證據能力；反之，若係出於非法取供者，因其供述非出於
    任意性，其所為之陳述當無證據能力。又按諸常理，正常人
    皆知犯罪應受法律之追訴及處罰，人亦有趨吉避凶之本性，
    故一般心智正常之人，若確無實行犯罪，復無替人頂罪或隱
    含其他不可語人之目的等情事，衡情應不致在其自由意志下
    ，任意自白犯罪或為不利於己之陳述，甚或無端虛構事實，
    而自陷於人身等自由受限制之不利處境，且按犯罪行為之手
    段、內容與情節不一，各有其特殊性，此項特殊事實，僅實
    際參與犯罪之人所得體驗，此即學說上所稱「行為之秘密性
    」。因此，對於被告自白或不利於己之陳述是否出於任意性
    ，除應調查其他必要證據外，其自白或為不利於己陳述之動
    機與內容是否已暴露其行為之秘密性，諸此尚非不得併予審
    究。再者，所謂非任意性自白或不利於己之陳述，除其供述
    須係以不正方法取得外，猶須該自白或不利於己之陳述與不
    正方法間具有因果關係，始有前述排除法則之適用，此觀同
    法第156條第1項規定「被告之自白，非『出於』強暴……者
    」即明。經查，被告黃慶男於警詢、偵查及本院訊問時所為
    之自白或不利於己之供述，皆非出於強暴、脅迫、利誘、詐
    欺、疲勞訊問、違法羈押或其他不正之方法，而係出於其自
    由意志所為之陳述，業據被告於本院準備程序時供承在卷，
    復查無違反告知義務或其他依法不得詢問等情形，且被告及
    辯護人對此項自白或不利於己供述之任意性，均未曾提出異
    議或為刑求抗辯，依刑事訴訟法第156條第1項及第158條之2
    規定，被告此項任意性之自白與不利於己之供述，苟與事實
    相符者，自得作為本案之實質證據。
(二)為保障被告之反對詰問權，排除具有虛偽危險性之傳聞證據
    ，以求實體真實發見，92年2月6日修正公布，同年9月1日施
    行之刑事訴訟法增訂傳聞法則及其例外規定，於第159條第1
    項修正為「被告以外之人於審判外之言詞或書面陳述，除法
    律有規定者外，不得作為證據」，該條所稱「法律有規定」
    得作為證據者，乃傳聞法則之例外規定，例如同法增訂之第
    159條之1至第159條之5等，此均屬有證據能力之法律規定。
    次按被告以外之人於檢察事務官、司法警察官或司法警察調
    查中所為之陳述，與審判中不符時，其先前之陳述具有較可
    信之特別情況，且為證明犯罪事實存否所必要者，得為證據
    ，同法第159條之2定有明文，而此項傳聞法則之例外，必符
    合被告以外之人於檢察事務官、司法警察（官）調查中所為
    之陳述，「與審判中不符」，且其先前之陳述，具備「有較
    可信之特別情況」及「必要性」要件，始例外得適用之，而
    所謂「必要性」要件，乃指就具體個案案情及相關證據予以
    判斷，主要待證事實或與犯罪事實存否相關之事實存在與否
    ，已無從再由同一供述者取得與先前相同之陳述內容，縱以
    其他證據替代，亦無由達到同一目的，而有利用原先陳述之
    必要者而言。再按被告以外之人於審判外之陳述，雖不符同
    法第159條之1至第159條之4之規定，而經當事人於審判程序
    同意作為證據，法院審酌該言詞陳述或書面陳述作成時之情
    況，認為適當者，亦得為證據。當事人、代理人或辯護人於
    法院調查證據時，知有第159條第1項不得為證據之情形，而
    未於言詞辯論終結前聲明異議者，視為有前項之同意，同法
    第159條之5定有明文，究其立法意旨在於傳聞證據未經當事
    人之反對詰問予以核實前，原則上先予排除，惟若當事人業
    已放棄反對詰問權，於審判程序中表明同意該等傳聞證據可
    作為本案證據，或於言詞辯論終結前未曾聲明異議者，基於
    尊重當事人對傳聞證據之處分權，且證據資料愈豐富，愈有
    助於真實發見之理念，並強化言詞辯論之功能，使訴訟程序
    得以聚焦爭點，集中審理與順暢進行，上開傳聞證據亦具有
    證據能力。又同法第159條之5第2項「擬制同意」與同條第1
    項之明示同意有別，實務上常見當事人等係以「無異議」或
    「沒有意見」表示之，斯時倘該證據資料之性質已經辯護人
    閱卷而知悉，或自起訴書、原審判決書之記載而了解，或偵
    、審中經檢察官、審判長、受命法官、受託法官告知，或被
    告逕為認罪答辯或有類似之作為、情況，即可認該相關人員
    於調查證據之時，知情而合於擬制同意之要件（最高法院96
    年度臺上字第4174號判決意旨參照）。另按同法第159條之5
    之規定僅在強調當事人之同意權得取代其反對詰問權，使傳
    聞證據得作為證據，並無限制必須不符合第159條之1至第15
    9條之4之規定，始有適用；亦即，依目的解釋之方法，第15
    9條之5並不以被告以外之人於審判外之陳述「必不符合」第
    159條之1至第159條之4有關傳聞法則例外規定之情形，始有
    其適用（臺灣高等法院暨所屬法院96年度法律座談會刑事類
    提案第26號研討結果足參）。經查：
 1、證人李德華於警詢時所為之陳述，乃係被告以外之人於審判
    外之言詞陳述，本質上屬傳聞證據，又辯護人於本院準備程
    序中，就上開供述之證據能力既已提出異議，而觀諸該證人
    於警詢時之陳述，核與渠於偵查及本院審訊時之結證內容大
    致相符，是渠先前於警詢時之陳述，既得以偵、審中之結證
    代之，非屬證明公訴人所指犯罪事實成立所不可或缺之證據
    資料，當不具有必要性，核與刑事訴訟法第159條之2或第15
    9條之3所定要件俱未相合，復查無其他得例外取得證據能力
    之法律依據，揆諸前揭規定，此項證據方法應予以排除，不
    得作為本案證據。
 2、本判決下列其餘所引用之被告以外之人於審判外之言詞或書
    面陳述，固皆屬傳聞證據，惟當事人及辯護人迄至言詞辯論
    終結時，對於前揭傳聞證據既均已知其情，並同意作為證據
    或未對該等證據資料之證據能力聲明異議，本院審酌上開證
    據資料製作時之情況，製作人與被告間並無恩怨嫌隙，衡諸
    製作當時應無刻意誣陷或迴護被告之情，復查無其他違法不
    當取證或證據容許性明顯過低等瑕疵，因認以之作為證據俱
    屬適當，揆諸前開規定，該等證據資料自應有證據能力。
二、訊據被告黃慶男固坦承其上址居處房間內確曾因其行為而發
    生火災之情事，惟矢口否認有何放火燒燬現供人使用住宅之
    犯行，辯稱：發生火災處係其居處，其不可能放火，當時係
    因使用瓦斯噴燈欲點燃香菸抽用，不小心而引燃火勢，其無
    放火之故意，床舖著火後，其有叫李德華去拿水桶，但李德
    華未予理會，且警員將其銬住，其才會情緒失控而大小聲云
    云，辯護人則以：(1)案發處所係被告父親留給被告之房屋，
    被告與家人同住在該處，案發前雖有飲酒胡鬧，然案發當日
    未與家人發生爭吵，按理應無放火燒燬住宅之動機；(2)被告
    於警詢、偵訊及本院準備程序時，均未承認有故意放火之行
    為，而被告確有抽菸之習，加以其於酒醉下，未能順利以打
    火機點燃香菸，遂以瓦斯噴燈點菸，之後未即將瓦斯噴燈熄
    滅，不慎引起火災，非無可能，被告應係過失引起火災；(3)
    證人李德華所見應僅止於火勢已起之情況，渠並未親見被告
    當時引燃床舖之全部經過，是渠證稱被告以瓦斯噴燈燒床舖
    而縱火之詞，難脫臆測推斷之嫌，自難以此認定被告係故意
    放火；(4)被告發現起火之時，有叫李德華拿滅火器滅火及報
    警，可見其無犯罪動機，亦無放火燒屋之故意；(5)新北市政
    府消防局火災原因調查鑑定書雖記載本案起火原因係人為縱
    火引燃，然上開研判應僅係指本案為明火源直接引然可燃物
    而引起，至於係人為縱火或過失造成火災，應非消防局所能
    認定，自不得以本案係人為縱火引燃，即認被告有放火之故
    意等情詞為被告辯護。經查：
(一)被告明知其於案發時所居住新北市○○區○○路240巷45弄2
    號 3樓之住宅，與左鄰右舍、上下樓層現供人使用之公寓大
    廈式住宅係屬不可分之整體建築，且其平日從事水電工作，
    竟因一時細故，心情不佳，於飲酒壯膽後，乃於100年3月28
    日晚間11時40分許，在其上址居住之房間內，開啟其所有之
    瓦斯噴燈汽門，再以其所有之打火機點燃該瓦斯噴燈噴頭，
    復將該瓦斯噴燈汽門全開，使該瓦斯噴燈呈持續噴燃烈焰之
    狀態，並將該瓦斯噴燈噴頭朝向其所居住房間之床舖，使該
    瓦斯噴燈所生火力傳導至前揭床舖之被單及彈簧床，進而使
    該被單、彈簧床等促燃媒介物燃燒，火舌並順勢向上及四週
    竄燒蔓延，致使床舖週遭之窗簾布、木製床頭櫃等住宅內之
    物品燒燬，並燻燒該房間內之牆壁及天花板，適因被告先前
    曾酒後撥打電話至警察局鬧事，警員乃至其上址居處查訪，
    與其同住之侄兒李德華應門後，李德華即至被告房間而撞見
    上情，被告一時心慌，乃將仍持續噴燃烈焰之瓦斯噴燈丟置
    在該房間床舖上，並逕自向房間外逃離現場，任令火勢在房
    間內蔓燒，而未為任何撲滅火勢或阻止火勢蔓延之積極舉措
    ，其奔逃至客廳後，旋與到場之警員發生衝突，並向警員陳
    稱「房子要怎麼燒是他的事」等語，警員即以手銬當場拘束
    其人身自由，李德華則至屋外取滅火器試圖撲滅火勢，惟因
    火勢過於猛烈而徒勞無功，李德華即於同日晚間11時50分許
    電聯消防隊，消防人員旋於同日晚間11時58分許趕抵現場，
    並立即灌救而將火勢控制，上開住宅始未被燒燬，主要構成
    部分因未喪失效用而未遂，嗣經警於現場扣得前揭瓦斯噴燈
    及打火機各1只等情，業據證人李德華於100年 4月14日偵查
    中結稱：渠當日在客廳玩電腦，看到被告喝酒進來，心情很
    差，打電話至派出所鬧，後來進房間，迨警察來時，被告出
    房門獨自往外跑，而未呼喊要大家逃命，並與警察有衝突，
    說「房子要怎麼燒是他的事」等語，渠發現房間床上起火，
    煙味瀰漫，且噴燈對著床舖而開到最大，火勢燒到床頭櫃、
    窗簾及天花板，渠立即至樓梯間拿滅火器，但火越燒越大，
    無法控制，火勢於10幾分鐘後撲滅，現場發現被告所有之噴
    燈及打火機，該處係集合住宅，都有住人，縱火樓層在 3樓
    ，火勢若未及時發現，有可能延燒至整個房屋，甚至全棟住
    宅等語，嗣於本院100年8月16日審理時結證：渠於100年3月
    28日晚間11時40分許，新北市○○區○○路 240巷45弄2號3
    樓即渠與被告居處發生火警時有在場，因被告之前有打電話
    至警察局，之後警察來按門鈴，渠至房間叫被告，被告出去
    應門，渠雖未看到被告點火及火勢剛燒起之情形，但此時有
    看到被告手上拿著噴燈，噴燈確實對著床舖，當時噴燈係開
    到最大，床舖已經燃燒，之後房間的火就燒起來，整個床舖
    、窗簾都已燒起，因為噴燈還在點火，被告係因飲酒後，心
    情不好，才拿噴燈點火，又被告出房門後，沒有叫渠等逃命
    ，亦沒有作任何滅火動作，而係一直對警察大小聲，並向警
    察說房子要怎麼燒是其事情，警察就先將其銬住，渠至外面
    拿滅火器滅火，但火勢有點大，滅不掉，所以渠打電話叫消
    防隊，之後消防隊才把火滅掉等語屬實，而新北市○○區○
    ○路240巷45弄2號係鋼筋混凝土造地上 7層之集合式建物，
    供一般住宅使用，燃燒處所侷限於上址 3樓內之主臥室，燃
    燒面積約 1平方公尺，屋內其餘處所尚保持完好，顯示火勢
    係由主臥室內起燃，該主臥室內天花板及壁面上層有輕微燻
    黑跡象，室內雙人床墊東北側有一獨立燃燒痕跡，該床墊泡
    棉已燒失，緊鄰之床頭木板亦有碳化痕跡，故本案起火處顯
    係在該主臥室雙人床墊東北側，又該處並無危險物品存放及
    電氣設備使用情形，該處除床墊泡棉、床單等可燃物外，並
    無任何致生火災之火源，加上現場燃燒迅速，研判應為明火
    源直接引燃可燃物之可能性較大，綜合現場燃燒情形及相關
    資料研判，本案起火原因為人為縱火引燃等情，亦經鑑識無
    訛，此有新北市政府消防局 100年4月7日火災原因調查鑑定
    書所附之火災現場勘查紀錄暨原因研判、火災現場勘查人員
    簽到表、火災出動觀察紀錄、火災現場平面及物品配置圖、
    勘查現場照片等件附卷可稽，並有新北市政府警察局三峽分
    局扣押筆錄及扣押物品目錄表、刑案現場測繪圖各 1份、火
    災現場照片31張等件在卷足憑，復有瓦斯噴燈及打火機各 1
    只扣案可資佐據，足徵被告於100年3月29日警詢、偵訊及本
    院訊問時坦承放火之事實，信堪認定為真實。
(二)再參以被告於100年3月29日警詢時供承：其於100年3月28日
    晚間11時40分許，有放火焚燒其位在三峽區○○路 240巷45
    弄2號3樓居處房內之床舖，其係用打火機點菸，但越想越不
    爽，就以打火機點噴燈，然後把噴燈丟到床上，警員於現場
    所扣押之噴燈及打火機即為其所有而使用之工具，此原係其
    作水電工所用，事故發生時，其侄子李德華及李德偉皆在屋
    內，其出來時即發現警員已至其居處，其知道縱火會危害到
    他人，但因為其不相信自己作不到，所以才放火，其在案發
    現場有說房子要怎麼燒，都是其的事情等語，於同日偵訊時
    亦供稱：其於上揭時、地，有以其所有作管子工作所需用到
    之瓦斯噴燈放火燒其居住之房屋，因為其喝酒不爽，其知道
    該棟建物尚有其他人居住，其居處則有其姐姐及二名侄子居
    住等語，於本院同日訊問時則供認：其坦承因酒醉不爽，有
    在其居處房間用打火機點噴燈，再將噴燈丟到床上放火，當
    時其侄子尚在屋內等語在卷，另按認定犯罪之原因、動機等
    項，其證明之方法，除經法律明定為構成犯罪事實之要素者
    ，其證據應為嚴格之證明外，如非屬犯罪構成要件之事實者
    ，則以經自由之證明為已足，但所謂自由證明，係指使用之
    證據，其證據能力或證據調查程序不受嚴格限制而已，有罪
    判決書仍應將此經自由證明所得之證據資料及其認定之理由
    ，依法予以載明，始足為論罪科刑之準據（最高法院71年臺
    上字第5658號判例暨91年度臺上字第 980號判決意旨參照）
    。是以，參酌被告前揭所述及證人李德華之證詞，可知被告
    當因一時細故，心情不佳，藉酒壯膽後，基於情緒發洩、自
    我肯定等動機與目的，以瓦斯噴燈引燃其居處房間床舖上被
    單等物之手段，以達對其居處住宅放火燒燬之目的。又按刑
    法第173條第1項之放火罪，係以放火燒燬之住宅或建築物等
    現既供人使用或有人所住，依通常情形往往因放火結果遭受
    意外之危害，為保護公共安全起見，特為加重處罰之規定，
    如放火人犯明知其放火行為具有公共危險，基於保護公共安
    全之立法本旨，自仍有該條項之適用，況當今房屋，無論為
    大廈或公寓式，俱屬整體之建築，自己與他人擁有之住宅，
    就公共安全言，具有不可分性，與昔日房屋之獨棟式建築，
    不能相提並論，故在自己使用之住宅內放火，實與對整棟公
    寓或大廈放火無異，自仍應依第173條第1項論處（最高法院
    81年度臺上字第2734號判決意旨參照）。準此，被告前開所
    為放火行為之標的，仍屬現供人使用之住宅，殆無疑義。又
    犯罪行為人一再翻異其供詞，並非訴訟程序中所罕見，法院
    遇有被告之供述前後不一致時，究以何者為可採，原得本諸
    自由心證予以斟酌取捨，非謂一有不符，即應認其全部供述
    均為不可採信，而被告上揭於警詢、偵訊及本院訊問時之自
    白與不利於己陳述，係其自由意志下所為已如前述，其事後
    固辯稱該等自白與陳述內容係出於氣話，其本意並非如此云
    云，惟此乃涉及被告主觀上之動機，要屬其內心意志之決定
    ，外人無從判斷之，且上開供述確係出自被告所為，偵查機
    關在未使用任何不正方法詢問之情形下，被告自白之動機如
    何，殊與自白任意性無關，是被告翻異其於警詢、偵查及本
    院訊問時之自白與不利於己陳述，且部分供詞固有反覆、前
    後不一之情形，然尚不足影響其前開自白與不利於己陳述之
    真實性，亦徵其所辯要屬事後卸責之詞，辯護人前揭(1)所執
    及(2)主張被告未曾承認放火之辯護意旨，容有誤會，皆非可
    採。
(三)按刑法上之故意，分直接故意（確定故意）與間接故意（不
    確定故意），行為人對於構成犯罪之事實，明知並有意使其
    發生者，為直接故意；行為人對於構成犯罪之事實，預見其
    發生而其發生並不違背其本意者，則為間接故意，此觀刑法
    第13條規定即明。又刑法第14條第 2項之有認識過失，係行
    為人對於構成犯罪之事實，雖然預見可能發生，卻具有確定
    其不會發生之信念，亦即祇有「認識」，但欠缺希望或容任
    發生之「意欲」要素，是不確定故意及有認識過失之行為人
    均有認識，並預見行為所可能引發之結果，祇是一為容任其
    發生，一為確信不致發生，判斷犯罪究竟屬於不確定故意或
    有認識過失，該犯罪之結果固係重要之依據，然非以此為限
    ，其復參酌行為之前與行為之際各外在情狀，當較能精確把
    握（最高法院 100年度臺上字第3890號判決意旨可參）。查
    被告係智識思慮尚屬正常之成年人（詳后述），且平日從事
    水電工作，依其社會生活之工作經驗與通常智識，對於持汽
    門開啟而呈持續噴燃烈焰狀態之瓦斯噴燈，朝向房間內之易
    燃物品焚燒，將足使瓦斯噴燈之火力傳導至該等易燃物品，
    進而造成住宅燒燬之事，於行為時應已有所預見與認識，衡
    情應非被告所不及知或難予預見，其對此斷無諉為不知之理
    ，而被告既能預見己所為有燒燬現供人使用住宅之可能，竟
    仍因一時細故，心情不佳，假藉酒精壯膽後，手持瓦斯噴燈
    引燃其居處房間床舖上被單等物，以達對其居處住宅放火燒
    燬之犯罪目的，矧被告於被單等易燃物品於室內空間燃燒後
    ，竟將仍持續噴燃烈焰之瓦斯噴燈丟置在該房間彈簧床上，
    並逕自向房間外逃離，任令火勢在房間內蔓燒，而未為任何
    撲滅火勢或阻止火勢蔓延之積極舉措，此業據證人李德華證
    述明確，被告對此亦已供認在卷，再觀諸卷附火災現場照片
    （參偵卷頁32下方）所示之彈簧床墊泡棉受燒情形，該瓦斯
    噴燈噴頭前方係呈一倒三角形之燒燬形狀，且該三角形面積
    甚廣，其內之彈簧均因泡棉燒燬而外露，益徵該瓦斯噴燈置
    於床舖上時，確係呈汽門全開而達火力最大之程度。綜此，
    顯見被告著手於行為之際，具有即使發生該公寓大廈住宅燒
    燬之結果，亦不違背其本意之放火燒燬現供人使用住宅之不
    確定故意，灼然明甚。另衡以被告雖有抽菸之習，惟既有打
    火機在旁可供其點燃香菸抽用，按諸常情事理，豈有可能先
    以打火機點燃瓦斯噴燈，再持瓦斯噴燈點燃香菸，以此輾轉
    之舉，行輕而易舉之事，縱令其當時已呈酒醉之態，然既能
    以打火機點燃操作難度較高之瓦斯噴燈，再持以點燃香菸，
    則對於以打火機直接點燃香菸之舉，復有何困難之處，況證
    人李德華於本院100年8月16日審理時亦結稱：被告平常係以
    打火機點菸，應不致於以瓦斯噴燈點菸等語在卷。值此，被
    告前揭所辯，洵屬無稽，辯護人上開(2)之辯護意旨所執，亦
    屬誤會，均無足以憑採。
(四)按證人之證詞具有特殊性，與物證或文書證據之客觀性、不
    變性不同，而人類對於事物之注意與觀察，本侷於先天能力
    之限制，未必能如攝影機或照相機般，對周遭所發生或親身
    經歷之事實均能機械式準確無遺地捕捉，亦未必能洞悉事實
    發生過程之每一細節及原始全貌，況常人對於過往事物之記
    憶，隨時日之間隔而漸趨模糊或有失精確，自難期渠能如錄
    影重播般，將過往事物之原貌完全無遺地呈現。此外，因個
    人教育程度、生活經驗、語言習慣之不同，渠表達意思之能
    力與方式，亦容易產生差異，故供述證據常受陳述人個人觀
    察與認知事物能力、記憶存取與退化程度、言語表達與描述
    能力、誠實意願、利害關係、用字遣詞嚴謹程度、對所詢問
    題理解力、主觀好惡與情緒作用、筆錄製作人之理解與記錄
    能力等不同，而有對相同事物歧異供述之情形發生，是此歧
    異之原因，未必絕對係出於虛偽或記憶受外力污染所致（最
    高法院92年度臺上字第4387號、99年度臺上字第6656號判決
    意旨可參）。又證人之陳述有部分前後不符或相互間有所歧
    異時，或因記憶淡忘、或事後迴護被告、或因其他事由所致
    ，究竟何者為可採，法院仍得本其自由心證予以斟酌，非謂
    一有不符或矛盾，即應認渠全部均為不可採信；尤其關於行
    為動機、手段及結果等之細節方面，證人之證言，有時亦有
    予渲染之可能；然渠基本事實之陳述，若果與真實性無礙時
    ，則仍非不得予以採信，最高法院74年臺上字第1599號判例
    暨90年度臺上字第6078號、95年度臺上字第1366號判決意旨
    足資覆按。因之，證人供述之證據，前後縱有差異，法院依
    憑證人前後之供述證據，斟酌其他證據，本於經驗法則與論
    理法則，取其認為真實之一部，作為論罪之證據，自屬合法
    （最高法院90年度臺上字第6943號判決要旨參照）。矧人之
    記憶有限，常隨時間之經過而有所遺忘或缺漏，自不能期待
    證人刻意記憶犯罪事實所載之各項細節，是證人事後所為回
    憶難免略有模糊、未盡之處，尚不得因此供述細節前後或彼
    此間稍有不同，遽認渠所述全部不足為採。從而，證人供述
    證據之採認，應就供述者前後陳述整體為觀察，不宜斷章取
    義，以免曲解誤認，而同一證人前後供述之證言，縱令部分
    兩相歧異或未盡相符，採信渠一部分證言時，當然排除其他
    與此相左之證詞，此為法院取捨證據法理上之當然結果，縱
    未於判決理由內說明捨棄他部分證言之理由，而僅說明採用
    某部分證言之理由，於判決本旨當無影響。從而，證人李德
    華前開證述係出於渠親身經歷之見聞而為陳述，本院綜合渠
    於案發時之認知能力及所處環境等各項主、客觀情況，足資
    認定渠確能對被告所為觀察明白，理解被告之行為內容與外
    顯意向，該事後依憑渠個人知覺、認識、體驗及記憶所為之
    前揭供述應係客觀可信，且非出於不當之暗示，亦未違悖一
    般日常生活經驗之定則或論理法則，復與卷附證據所示內容
    較為相合，自應以渠前揭供述較符合真實而可信。另證人李
    德華於本院審訊時，對檢察官所詢：「你有無看到被告把噴
    燈打開，朝自己的床噴射？」固曾證稱：「沒有」乙語，然
    揆諸證人李德華始終證稱渠係被告引燃床舖後，始發現被告
    手持瓦斯噴燈，且該瓦斯噴燈係對著床舖而開至最大已如上
    述，渠並未證稱有見到被告最初引燃之過程，是渠前揭答以
    「沒有」之語，當係指渠未親見被告將瓦斯噴燈點燃之過程
    ，而非謂渠未見被告持瓦斯噴燈朝己之床舖噴射，此自不影
    響渠證述之憑信性，又本院綜合全案事證斟酌取捨，參以被
    告上開供承之內容，認被告確有為犯罪事實一所載之犯行，
    彰彰著明。是以，辯護人前揭辯護意旨(3)所執，顯係以證人
    李德華陳述前後部分不一，即認應予全數摒棄不採，並對卷
    內事證資料強予割裂而主張，揆諸上開說明，實難謂已符合
    採證法則，自非足採。
(五)按刑法第27條第 1項前段規定，應減輕或免除其刑之中止未
    遂，包括已著手於犯罪行為之實行，而因己意中止及防止其
    結果之發生二者。前者係已著手實行犯罪行為，且其預期之
    不法侵害犯罪結果有實現可能，然依行為人主觀上之認知，
    所完成之犯罪行為尚不足以實現該不法侵害，而於此際因己
    意中止，即學說上所謂「未了未遂」或「著手未遂」之中止
    ；後者則指所實行之犯罪行為，依行為人主觀上認知，已足
    以實現不法侵害，而出於己意積極採取防果行為以阻止不法
    侵害發生，即學說上所謂「既了未遂」或「實行未遂」之中
    止。於行為人主觀上，未了未遂之中止，因已實行之犯罪行
    為尚未足以造成不法侵害之程度，其出於己意，自發且終局
    地放棄犯罪之繼續實行，雖僅係單純「消極」停止犯行，然
    已足切斷其原來因實行犯罪所啟動之因果進程，使不發生不
    法侵害，此與既了未遂之中止，非僅以己意消極停止繼續其
    犯行，必須以「積極」防果行為阻止不法侵害發生，二者尚
    有其差異；又行為人若已著手於犯罪之實行，且其行為已有
    發生結果之危險，而於結果尚未發生前，縱因己意而消極中
    止其犯行，然未積極採取防果行為，而係另由第三人為防果
    之行為，致未發生結果者，仍屬因外力介入而致犯罪未遂之
    普通未遂即障礙未遂，而與中止未遂有間；又既了未遂之結
    果不發生，固不排除基於行為人之發動，邀獲他人之協助，
    而共同努力獲致結果不發生之情形，惟此與行為人所為防止
    結果發生之行為間，仍須具有重要關連性（最高法院99年度
    臺上字第3490號、92年度臺上字第2089號、86年度臺上字第
    1716號、88年度臺上字第3261號判決意旨可資參照）。另刑
    法第27條第 1項後段規定，「結果之不發生，非防止行為所
    致，而行為人已盡力為防止行為」之準中止犯，所稱已盡力
    為防止行為，乃依當時情況，行為人因衷心悛悔，已誠摯努
    力，積極盡其防止之能事，而實行與有效防止結果行為，具
    有相當性之行為而言。亦即，至少須為與自己防止其結果之
    發生，可同視程度之努力者，始克相當。倘行為人僅消極停
    止其犯罪行為，並容忍外力之介入，致未發生結果；或其防
    止結果行為，尚有未盡，而係因外力之介入，致未發生結果
    者，仍屬障礙未遂，非準中止未遂，最高法院98年度臺上字
    第7359號判決意旨足資覆按。參以被告行為後，苟確有撲滅
    火勢，不欲使之繼續燃燒之意，衡情大可先行將瓦斯噴燈關
    閉，再向外尋求援助，豈有可能將仍持續噴燃烈焰之瓦斯噴
    燈丟置在該房間床舖上，卻逕自離去現場，任令火勢在房間
    內蔓燒，況現場係其居住處，對於何處置有水桶或相關滅火
    設備，理當知之甚明，其至客廳後，竟未為任何撲滅火勢或
    阻止火勢蔓延之積極舉措，反與到場之警員發生衝突，並向
    警員陳稱「房子要怎麼燒是他的事」等語，足證被告確有放
    火燒燬現供人使用住宅之不確定故意，亦徵被告斯時主觀上
    係認知前開放火行為，應已達於足使現供人使用住宅燒燬結
    果發生之程度，始罷手離去，又該瓦斯噴燈既仍在床舖上噴
    燃烈焰，客觀上確有發生住宅燒燬結果實現之可能，是被告
    雖就此罷手離去，然其主觀上既認知所為已足以實現燒燬現
    供人使用住宅之結果，又任令火勢在房間內蔓燒，而未採取
    任何撲滅火勢或阻止火勢蔓延之積極防果行為，幸經李德華
    及時發現而電聯消防人員滅火，上開住宅始未生燒燬之結果
    ，揆諸前揭說明，仍屬障礙未遂之情形，而與中止未遂或準
    中止未遂之要件尚有未合。至證人李德華於本院100年8月16
    日審理時固證稱：被告於警員到場出去開門時，有叫渠報警
    及幫忙拿水桶、滅火器救火云云，然此殊與一般證人因為人
    性弱點及避免得罪涉案被告等考量，往往改為有利於被告之
    證述，藉以避免遭被告事後仇視或報復之常情亦屬相合，顯
    見證人李德華上開之詞，乃係事後出於避免得罪被告，進而
    迴護、附和被告，而基於人性弱點所為避重就輕之詞，要與
    事實不符，尚難採信，是辯護人前揭辯護意旨(4)所執，自屬
    無據。
(六)按行為時因精神障礙或其他心智缺陷，致不能辨識其行為違
    法或欠缺依其辨識而行為之能力者，不罰。行為時因前項之
    原因，致其辨識行為違法或依其辨識而行為之能力，顯著減
    低者，得減輕其刑，刑法第19條第1項、第2項固有明定，又
    按之94年2月2日修正公布，並自95年7月1日施行之刑法，關
    於責任能力有無之判斷標準，係採生理學及心理學之混合立
    法體例，就生理原因部分，以行為人有無精神障礙或其他心
    智缺陷為準，而心理結果部分，則以行為人之辨識其行為違
    法，或依其辨識而行為之能力，是否屬不能、欠缺或顯著減
    低為斷；前者，可依醫學專家之鑑定結果為據，倘行為人確
    有精神疾病或智能不足等生理上原因，則由法院就心理結果
    部分，判斷行為人是否因此等生理原因，而影響其是非辨識
    或行為控制之能力，此觀該條項之立法修正理由即明。另按
    刑法第19條第 3項之原因自由行為，係指行為人在精神、心
    智正常，具備完全責任能力時，本即有犯罪故意，並為利用
    以之犯罪，故意使自己陷入精神障礙或心智缺陷狀態，而於
    辨識行為違法之能力與依辨識而行為之自我控制能力欠缺或
    顯著降低，已不具備完全責任能力之際，實行該犯罪行為；
    或已有犯罪故意後，偶因過失陷入精神障礙或心智缺陷狀態
    時，果為該犯罪；甚或無犯罪故意，但對客觀上應注意並能
    注意或可能預見之犯罪，主觀上卻疏未注意或確信其不發生
    ，嗣於故意或因有認識、無認識之過失，自陷於精神障礙或
    心智缺陷狀態之際，發生該犯罪行為者，俱屬之。故原因自
    由行為之行為人，在具有完全刑事責任能力之原因行為時，
    既對構成犯罪之事實，具有故意或能預見其發生，即有不自
    陷於精神障礙、心智缺陷狀態及不為犯罪之期待可能性，竟
    仍基於犯罪之故意，或對應注意並能注意，或能預見之犯罪
    事實，於故意或因過失等可歸責於行為人之原因，自陷於精
    神障礙或心智缺陷狀態，致發生犯罪行為者，自應與精神、
    心智正常狀態下之犯罪行為同其處罰。是原因自由行為之行
    為人，於精神、心智狀態正常之原因行為階段，即須對犯罪
    事實具有故意或應注意並能注意或可得預見，始符合犯罪行
    為人須於行為時具有責任能力方加以處罰之原則（最高法院
    96年度臺上字第6368號判決意旨足資參照）。經查，被告之
    精神狀態，業經本院依職權囑託亞東紀念醫院鑑定，該院綜
    合被告之個人史、疾病史、精神狀態檢查等，認被告之頭部
    雖曾有外傷，併有硬腦膜出血，案發當時之情緒與行為明顯
    受酒精所影響，然被告於案發當日前，精神狀態尚稱穩定，
    亦可從事正當職業，無精神異常，於案發後，亦能說明犯案
    經過，並無意識喪失之情形，其於本案行為時，並未因其頭
    部外傷或其他精神疾病，而有不能辨識其行為違法或欠缺依
    其辨識而行為之能力，或有上開能力顯著減低之情形乙節，
    有亞東紀念醫院 100年7月7日之精神鑑定報告書附卷可據，
    再參以被告於警詢、偵查及本院訊問時所述，其就案發經過
    之各項主、客觀情狀尚能清楚辨識描述，言談間並無重大乖
    離現實之處，對於本案犯罪過程及案發前後脈絡亦記憶甚明
    ，神智與精神狀況皆屬正常，綜觀被告於本案之犯罪經過與
    情節等項，本院認被告頭部雖曾受有外傷併硬腦膜出血，於
    本案行為時亦有酒意，然對外界事務知覺理會及判斷之能力
    ，均未較普通人之平均程度顯著減退，堪信被告行為時之是
    非辨識能力及行為控制能力，並未因其頭部舊傷或酒醉，而
    有不能、欠缺或顯著減低之情形，縱令其辨識或控制能力因
    酒醉而有顯著降低之事，亦屬刑法第19條第 3項所定之情形
    ，揆諸前揭規定與說明，尚無刑法第19條不罰或得減輕其刑
    之適用。
(七)按有罪判決書對於被告否認犯罪所為有利之辯解，僅須將法
    律上阻卻犯罪成立及應為刑之減免等原因事實之主張，予以
    諭列即可，其他單純犯罪構成事實之否認及主張有利於己之
    犯罪動機，原判決縱未逐一予以判斷，亦非理由不備（最高
    法院81年度臺上字第2330號判決意旨可參），是被告其餘所
    辯，悉與前揭事證所顯現之事實不符，要屬事後飾卸推諉之
    詞，而辯護人其餘辯護意旨所執，亦與事實未合，難謂有據
    ，且均非對法律上阻卻犯罪成立等原因事實為主張，爰不再
    逐一詳予論敘本院之判斷理由。
(八)綜上所述，被告確有於犯罪事實一所示之時、地，基於放火
    燒燬現供人使用住宅之不確定故意，而放火燒燬現供人使用
    住宅未遂之犯行，洵堪認定，所辯無非事後脫責圖卸之詞，
    而辯護意旨所執，亦有誤會，皆不足為憑採，本案事證已臻
    明確，應予依法論科。
三、論罪與科刑：
(一)按刑法第173條第1項放火燒燬現有人使用之住宅罪，其直接
    被害法益，為一般社會之公共安全，雖同時侵害私人之財產
    法益，但仍以保護社會公安法益為重，況放火行為原含有毀
    損性質，而放火燒燬現供人使用之住宅罪，自係指供人居住
    房屋之整體而言，應包括墻垣及該住宅內所有設備、傢俱、
    日常生活上之一切用品。故一個放火行為，若同時燒燬住宅
    與該住宅內所有其他物品，此與同時燒燬數犯罪客體者之情
    形不同，不另成立刑法第 175條第1項、第2項放火燒燬住宅
    以外之物罪，亦不以其所焚之家數或財物所有人數，分別定
    其罪名及罪數，最高法院著有79年臺上字第1471號暨21年上
    字第 391號判例、88年度臺上字第1672號判決意旨可資參照
    。次按放火罪係以放火燒燬之行為為其構成要件之一，所謂
    放火，乃指故意以火力傳導於特定之目的物，使其燃燒之意
    （最高法院86年度臺上字第4311號判決意旨可參），又放火
    罪所稱之燒燬，係指燃燒結果，致目的物之效用喪失而言（
    最高法院79年度臺上字第2747號、87年度臺上字第1719號判
    決意旨參照）。核被告黃慶男所為，係犯刑法第173條第3項
    、第1項之放火燒燬現供人使用之住宅未遂罪。
(二)被告雖已著手於放火燒燬現供人使用住宅行為之實行，惟尚
    未生住宅主要構成部分喪失效用之結果，其犯罪僅屬未遂階
    段，觀諸其犯罪手段與情節，允宜依刑法第25條第 2項規定
    ，按既遂犯之刑度減輕其刑。另按刑法第59條規定，犯罪之
    情狀可憫恕，認科以最低度刑仍嫌過重者，得酌量減輕其刑
    ，同法第57條規定，科刑時應以行為人之責任為基礎，並審
    酌一切情狀，尤應注意下列事項（共10款），為科刑重輕之
    標準，兩條適用上固有區別，惟所謂「犯罪之情狀」與「一
    切情形」云云，並非有截然不同之領域，於裁判上酌減其刑
    時，應就犯罪一切情狀（包括第57條所列舉之10款事項），
    予以全盤考量，審酌其犯罪有無情輕法重之事由（即判例所
    稱有特殊之原因與環境等等，在客觀上足以引起一般同情，
    以及宣告法定低度刑，是否猶嫌過重），以為判斷。是以，
    適用第59條酌量減輕其刑時，並不排除第57條所列舉10款事
    由之審酌，惟其程度應達於有情輕法重之情事，始可予以酌
    減（最高法院70年度第 6次刑事庭會議決議意旨足資參照）
    。查被告於本案係因一時細故，心情不佳，酒後在自己居住
    之房間內放火，應非屬四處恣意縱火、無端燒屋而為惡性重
    大之徒，況其犯後已表露後悔之意，應已知所悔悟，本院斟
    酌上揭各情及被告之犯罪情節非重，與其所犯放火燒燬現供
    人使用住宅罪之 7年以上有期徒刑法定本刑相較，縱令依未
    遂犯規定減輕其刑，並對其科以最低度法定刑，猶嫌過重，
    客觀上以一般國民生活經驗及法律感情為之檢驗，實屬情輕
    法重，當足引起一般人之同情，是認被告所為，顯有堪以憫
    恕之處，爰依刑法第59條之規定，酌量減輕其刑，並依法遞
    減之。
(三)爰審酌被告之放火行為對他人生命、身體、財產等安全業已
    潛藏有相當之危害，且破壞社會公共安全與秩序，犯後猶設
    詞圖卸，所為殊不可取，本應嚴懲不貸，惟念及其犯後已表
    露後悔之意，兼衡酌其品性素行、智識程度、平日生活與家
    庭狀況、犯罪之動機、目的、手段與情節等一切情狀，量處
    如主文所示之刑。又按宣告緩刑，應就被告有無再犯之虞，
    及能否由於刑罰之宣告而策其自新等，加以審酌（最高法院
    96年度臺上字第5616號判決意旨可參）。查被告未曾受有論
    罪科刑及執行之情形，此有卷附臺灣高等法院被告前案紀錄
    表等件可憑，於本案係屬初犯，復斟酌被告犯罪之手段與情
    節、犯後態度、家庭狀況與生活環境等情，其應係一時短於
    思慮，致罹刑典，經此偵審程序及科刑之教訓，當能知所警
    惕，自律自重，應無再犯之虞，是本院認其前開所受宣告之
    刑，以暫不執行為適當，爰依刑法第74條第1項第1款規定，
    併予宣告緩刑 5年，冀其日後謹慎行事，併啟其自新。又本
    院審酌被告既因一時短於思慮而鑄錯，法治觀念顯屬薄弱，
    為期其於緩刑期間內，深知戒惕，並從中記取教訓，以導正
    法治觀念，認仍有命被告提供義務勞務以彌其過之必要，爰
    依刑法第74條第2項第5款規定，命被告應於本判決確定後，
    依執行檢察官之命令，向指定之政府機關、政府機構、行政
    法人、社區或其他符合公益目的之機構或團體，提供 240小
    時之義務勞務，併依刑法第93條第1項第2款規定，諭知被告
    於緩刑期間付保護管束，冀能使被告於義務勞務過程及保護
    管束期間，確實明瞭其行為所造成之危害，並培養正確法治
    觀念。至被告於本案緩刑期間若違反上開所定負擔情節重大
    ，足認原宣告之緩刑難收其預期效果，而有執行刑罰之必要
    ，依刑法第75條之1第1項第 4款規定，自得撤銷其緩刑之宣
    告，併此指明。另扣案之瓦斯噴燈及打火機各 1只，皆係被
    告所有用以供其於本案犯罪之物，此據被告供明在卷，均應
    依刑法第38條第1項第2款規定諭知沒收。
據上論斷，應依刑事訴訟法第299條第1項前段，刑法第173條第1
項、第3項、第25條第2項、第59條、第74條第1項第 1款、第2項
第5款、第3項、第93條第1項第2款、第38條第1項第2款，判決如
主文。
本案經檢察官陳世錚到庭執行職務
中    華    民    國    100    年    9    月     9    日
                  刑事第十四庭  審判長法  官  陳信旗
                                      法  官  俞秀美
                                      法  官  劉正偉
上列正本證明與原本無異。
如不服本判決，應於判決送達後10日內敘明上訴理由，向本院提
出上訴狀 (應附繕本) ，上訴於臺灣高等法院。其未敘述上訴理
由者，應於上訴期間屆滿後20日內向本院補提理由書「切勿逕送
上級法院」。
                                      書記官   陳慧津
中    華    民    國   100    年    9     月    9     日
附錄論罪法條全文：
中華民國刑法第173條第1項、第3項：
放火燒燬現供人使用之住宅或現有人所在之建築物、礦坑、火車
、電車或其他供水、陸、空公眾運輸之舟、車、航空機者，處無
期徒刑或7年以上有期徒刑。
第1項之未遂犯罰之。